【裁判字號】    89,親,95
【裁判日期】    901116
【裁判案由】    確認非婚生子女之訴
【裁判全文】
臺灣臺南地方法院民事判決  八十九年度親字第九五號
    原      告  甲○○
    被      告  乙○○
    人          丙○○
右當事人間請求否認子女事件，本院判決如左：
    主    文
確認被告乙○○（女、民國○○○年○○月○日生，身分證統一編號：Ｚ00000
0000號）非原告與被告丙○○之婚生子。
訴訟費用由被告負擔。
    事    實
甲、原告方面：
一、聲明：如主文所示。
二、陳述：原告與被告丙○○於民國七十一年一月十日結婚，惟被告丙○○於八十二
    年三月二十五日即離家出走，不知去向。未料八十九年五月十一日及同年六月七
    日經台南市安南區戶政事務所通知原告稱被告丙○○於新竹湖口仁慈醫院產下一
    女，即被告乙○○因其出生證明書內填註生父及戶籍為原告戶籍，需將被告乙○○戶口遷入原告戶籍，並已強制入籍，查被告丙○○至今雖與原告保有婚姻關係
    ，惟八十二年三月二十五日離別之後即未再聯絡及會面，被告乙○○出生顯非原
    告所為，而屬被告丙○○離家後在外與人通姦結果，另被告乙○○遷入原告戶籍
    後，被告丙○○卻不知其蹤影，爰依民法第一千零六三條第二項之規定請求確認
    被告乙○○非原告與被告丙○○之婚生子。
三、證據：提出出生證明書、戶籍登記催告書、台南市安南區戶政事務所八十九年六
    月七日南安戶三字第０四二六六號書函、戶籍謄本各一件及聲請訊問證人即原告
    之弟王盟富並聲請命行鑑定被告乙○○與原告之間是否存有親子血緣關係。
乙、被告方面：
一、聲明：原告之訴駁回。
二、陳述：被告丙○○是於八十一年間離開家到桃園，被告乙○○不是原告的孩子，
    被告乙○○出生時，被告丙○○住在桃園，沒有和原告住在一起，被告同意與原
    告作血緣鑑定。
三、證據：提出出生證明書一件。
丙、本院依職權函台南市安南區戶政事務所調取被告乙○○辦理出生登記資料及向天
    主教湖口仁慈醫院調取被告乙○○出生證明書。
    理    由
一、原告主張其與被告丙○○於七十一年一月十日結婚，被告丙○○於八十二年三月
    二十五日無故離家後，一直未與原告同居，至八十九年五月十一日及同年六月七
    日經台南市安南區戶政事務所通知原告稱被告丙○○於新竹湖口仁慈醫院產下一
    女即被告乙○○，因其出生證明書內填註生父及戶籍為原告戶籍，需將被告乙○○戶口遷入原告戶籍，並已強制入籍，原告始知悉其事，被告乙○○顯非自原告
    受胎，為此依民法第一千零六十三條之規定提起本件訴訟等語。
    被告則以：被告丙○○是於八十一年間離開家到桃園，被告乙○○不是原告的孩
    子，被告乙○○出生時，被告丙○○住在桃園，沒有和原告住在一起，被告同意
    與原告作血緣鑑定等語置辯。
二、查原告主張其與被告丙○○自八十二年間即未共同生活，被告乙○○並非自原告
    受胎所生等情，為兩造所不爭，並有原告提出之出生證明書、戶籍謄本各一件為
    證，證人即原告之弟王盟富於本院審理時證稱：「兩造結婚後都住在原告目前住
    所，已快二十年了，被告於八十一年間離家，不知去那裡，我都沒有看見她回來
    過，我哥哥也沒有說她有回來，後來是於八十九年間接到安南區戶政事務所的通
    知說要辦小孩子的遷入，我才知道被告在外面有生一位女兒。」等語（見本院九
    十年六月十二日言詞辯論筆錄），被告丙○○既於八十二年即未與原告共同生活
    ，自不可能與原告發生性關係，經本院囑託行政院國軍退除役官兵輔導委員會高
    雄榮民總醫院鑑定被告乙○○與原告之間是否存有親子血緣關係，認「經依白血
    球表面抗原分析結果、血型及聚合 DNA分析結果，乙○○和甲○○無法否定其
    親子血緣關係。」（該院九十年三月二十七日（九十）高總行字第九００二四九
    八號函），復經本院囑託法務部調查局再作鑑定，認「檢驗方法：人類遺傳因子
    DNA STR式型別鑑定法。鑑定結果：受驗人DNA型別鑑定結果列表如附件。依據遺
    傳法則，乙○○之DNA  STR式D3S1358、FGA、TH01、S13S317、D8S1179、D21S11
    、D18S51、D21338、D19S433 型別與甲○○之相對應型別均矛盾，因此認為乙○○不可能丙○○與甲○○所生。」（該局九十年七月三十一日（九十）陸（四）
    字第九００四三八八一號鑑定通知書），上開二鑑定結果相異，經本院再函查其
    鑑定結果為何相異，行政院國軍退除役官兵輔導委員會高雄榮民總醫院函覆「一
    本科依據中華民國輸血醫學字第零零六號文有關教學醫院親子鑑定實驗科之設
    立標準採用其中紅血球抗原和組織抗原和組織抗原測定兩套檢測系統。在本案中
    兩套檢測系統父權指數結果分別為０‧六０二二及三七四，綜合父權指數為二二
    五，依據此結果親子關係概率為百分之九九‧五六，故本科所判定結果為無法否
    定親子關係。二本科所用之兩套檢測系統共有六個基因遺傳標記（可達百分之九
    九排除能力），而調查局之鑑定系統為短序列重覆基因檢測系統，本案其所用基
    因遺傳標記共有十六種（可達百分之九九‧九九九九排除能力），而其中七種無
    法否定親子關係，九種排除親子關係，本科因儀器設備之故只能執行六個基因遺
    傳標記。而在此案中由雙方所做之鑑定雖不相同，實因檢測方法不同排除能力不
    同。調查局之報告排除能力高於本科，建議以調查局之報告為主要依據。」（該
    院九十年九月五日（九十）高總行字第九００七五九三號函），法務部調查局亦
    函覆：「一關於親子血緣關係鑑定，因鑑定方法不同對於非生父之排除率亦隨之
    不同，本案高雄榮民總醫院使用之人類白血球表面抗原基因HLA系統：  HLA-A、
    HLA-B、HLA-C、  HLA-DQ、HLA-DR  等五種型別之排除率約為百分之九七‧五（
    即偽陽性約為百分之二‧五），本局目前使用之系統為STR十五型，其排除率高
    達百分之九九‧九九以上（即偽陽性約為百分之０‧０一以下），故如有使用
    HLA 十五型系統仍能加以排除。二依據遺傳法則，在任一種檢驗系統中發現遺傳
    基因型有一組以上矛盾的情形即可否認其親子血緣關係，本案乙○○與甲○○之
    D3S1 358、FGA、TH01、S13S317、D8S1179、D21S11、D18S51、D21338、D19S433
    型別矛盾高達九組，故本局認為甲○○非乙○○之生父。」（該局九十年九月十
    九日（九十）陸（四）字第九００五六九二五號詢答書），是以法務部調查局之
    鑑定方法較為精確，仍以法務部調查局之報告為依據，足證被告乙○○慈應非原
    告受胎之女，堪信原告之主張為真實。
三、按從子女出生日回溯第一百八十一日起至第三百零二日止為受胎期間；復按妻之
    受胎，係在婚姻關係存續中者，推定所生子女為婚生子女。前項推定，如夫妻之
    一方能證明妻非自夫受胎者，得提起否認之訴，但應於知悉子女出生之日起，一
    年內為之，民法第一千零六十二條第一項、一千零六十三條分別定有明文。查原
    告與被告丙○○婚姻關係現仍存續中，而被告乙○○係於八十七年十二月六日出
    生，是本件被告乙○○受胎期間係在被告丙○○與原告婚姻關係存續中無誤，則
    被告乙○○依法自應推定為原告與被告丙○○之婚生子，然被告乙○○確非原告
    與被告丙○○所生，已如前述。是以本件所應審酌者乃在於原告於八十九年十一
    月三日提起本件訴訟是否已逾一年之法定期間？查原告主張其於台南市安南區戶
    政事務所寄發戶籍登記催告書（即八十九年五月十二日）時始知悉被告丙○○生
    育被告乙○○，父為原告乙節，有其提出戶籍登記催告書、台南市安南區戶政事
    務所八十九年六月七日南安戶三字第０四二六六號書函、戶籍謄本各一件為證，
    復有台南市安南區戶政事務所八十九年十二月一日南安戶三字第０八七三九號書
    函附戶籍謄本、出生登記申請書、出生證明書、簽、台南市安南區戶政事務所八
    十九年六月七日南安戶三字第０四二六六號書函各一件及戶籍登記催告書三件可
    稽，堪信原告前開主張為真實，其提起本訴尚未逾一年之法定期間，是其請求確
    認被告乙○○非原告與被告丙○○之婚生子，為有理由，應予准許。
四、據上論結，本件原告之訴為有理由，依民事訴訟法第七十八條、第八十五條第一
    項前段，判決如主文。
中      華      民      國    九十      年     十一     月     十六     日
                              臺灣臺南地方法院民事第一庭
~B法      官  黃瑪玲
右正本證明與原本無異
如對本判決上訴，須於判決送達後二十日內向本院提出上訴狀。
中      華      民      國    九十      年     十一     月     十六     日
~B法院書記官  楊育民


司法院資訊處製作；財團法人民間司法改革基金會備份。
